臺灣高雄地方法院刑事判決　　　　　　 96年度簡上字第965號
上　訴　人　乙○○
即　被　告
　　　　　　　　　　　樓之1
上列上訴人因詐欺案件，不服本院96年度簡字第4895號中華民國
96年9 月14日刑事簡易判決（聲請簡易判決處刑案號：96年度偵
字第20545 號），提起上訴，本院管轄之第二審合議庭判決如下
：
    主  文
上訴駁回。
    事  實
一、緣現今國內社會層出不窮之刮刮樂、訛稱被害人欠繳費用、
    查緝犯罪或其他相類似之詐騙集團或不法份子，經常利用他
    人之金融機關存款帳戶轉帳，藉以掩飾渠等不法行徑，避免
    執法人員循線追究、處罰，以期確保其犯罪所得不法利益並
    掩人耳目，此類訊息吾人得從一般社會新聞報導可知，故在
    客觀上當可預見一般取得他人金融存款帳戶使用之行徑常與
    前述詐欺犯罪密切相關。詎乙○○明知上情，竟對於其提供
    銀行帳戶雖無引發他人萌生犯罪之確信，仍以縱若他人持其
    存摺、提款卡等個人信用資料作為詐騙犯罪工具，亦不違反
    其本意之不確定故意，於民國96年4 月9 日前某不詳時、日
    ，在不詳地點，逕將其個人名義所申辦台灣郵政股份有限公
    司岡山平和路郵局帳號00000000000000號帳戶（以下稱前開
    帳戶）存摺、提款卡暨密碼，交予某年籍、姓名不詳之成年
    人，其後該成年人再將前開帳戶交付予丙○○等人（渠等所
    涉詐欺案件，現由台灣台北地方法院以96年度易字第1401號
    案件審理中）共組之詐騙集團作為犯罪使用。嗣由丙○○等
    人分別於：(一)96年4 月9 日10時許，接續以電話聯絡戊○○
    ，分別冒稱刑事局及金管會人員，並佯稱戊○○因涉及不法
    洗錢案件，必須將個人存款提出並轉存至檢察官之公證帳戶
    云云，使戊○○因而陷於錯誤，遂依指示逕將新台幣（以下
    同）45萬元存入前開帳戶；(二)96年4 月14日9 時30分許，丙○○等人同以電話聯絡丁○○，並偽稱其因涉及不法洗錢案
    件、必須將個人存款提出並轉存至公證帳戶云云，使丁○○
    陷於錯誤，遂依指示匯款5 萬元至前開帳戶。嗣因戊○○、
    丁○○察覺受騙後報警處理，始知悉上情。
二、案經宜蘭縣警察局蘇澳分局報請台灣高雄地方法院檢察署檢
    察官偵查起訴。
    理  由
壹、本件關於證據能力之意見：
    按刑事訴訟法第159 條之5 規定，被告以外之人於審判外之
    陳述，雖不符前四條之規定，而經當事人於審判程序同意作
    為證據，法院審酌該言詞陳述或書面陳述作成時之情況，認
    為適當者，亦得為證據。當事人、代理人或辯護人於法院調
    查證據時，知有第159 條第1 項不得為證據之情形，而未於
    言詞辯論終結前聲明異議者，視為有前項之同意。查證人戊○○、丁○○等人於案發後、隨即分別前往高雄縣政府警察
    局鳳山分局、桃園縣政府警察局中壢分局仁愛派出所報案並
    製作警詢筆錄；於詢問過程中，製作筆錄之員警並未有何強
    暴、脅迫或以其他不正方法等情事，是該等警詢筆錄依法雖
    屬傳聞證據，且無刑事訴訟法第159 條之1 至之4 明定之例
    外情形，依法原不具證據能力。然參以此等陳述既經檢察官
    與被告均明知其有第159 條第1 項不得為證據之情形，猶未
    於言詞辯論終結前聲明異議，本院復審酌該等陳述作成之外
    部情況並無不當，揆諸前揭法條說明，本院自得逕以前開證
    據方法採為認定事實之依據。
貳、實體部分：
  一、訊之被告固坦承其有使用暨保管前開帳戶存摺、提款卡之
      事實，惟矢口否認有何幫助詐欺犯行。辯稱：伊因為男朋
      友北上工作、欲將工作所得薪資匯入前開帳戶，為使伊日
      後能方便提領款項使用及轉交予男朋友家人，遂於案發前
      數日前往郵局辦理核發晶片卡；而伊亦曾於96年3 月30日
      自該帳戶內提領200 元，但事後不知道是將帳戶存摺、提
      款卡放在機車置物箱或皮包內，遂在不詳時間、地點遺失
      該等存摺及提款卡云云。惟查：
    (一)前開帳戶係被告之父張金燦先前以被告名義所申辦，並自
      92年間起即將該帳戶存摺、提款卡暨密碼交予被告個人保
      管使用，且被告於本件案發前曾先後於96年3 月12日申請
      核發晶片卡及同年月30日自該帳戶內提領200 元一節，業
      有台灣郵政股份有限公司鳳山郵局96年11月19日鳳營字第
      096010 1645 號函暨所附前開帳戶開戶資料與歷史交易清
      單各1 件在卷可稽，復據被告於本院審理中供認上情不諱
      ，足徵被告此部分自白核與事實相符，堪予採信。次者，
      被害人戊○○、丁○○先後於前述時間，遭丙○○等人所
      組成之詐騙集團以渠2 人因涉及不法洗錢案件，必須將個
      人存款提出並轉存至公證帳戶云云加以訛詐，使渠等陷於
      錯誤，遂依指示分別匯款45萬元、5 萬元至前開帳戶等情
      ，亦各據證人戊○○、丁○○於警詢中指證甚詳，並有卷
      附郵政國內匯款執據及前開帳戶歷史交易清單各1 份可證
      ，是以前開帳戶確於前述時、地遭丙○○等人用以對戊○○、丁○○2 人實施詐欺犯罪一節，亦堪認定。
    (二)按認定犯罪事實之證據，乃指足資認定被告確有犯罪行為
      之積極證據而言，該項證據自須適於被告犯罪事實之認定
      ；刑事訴訟法上證明之資料，無論其為直接證據或間接證
      據，倘業已達於通常一般之人均不致於有所懷疑，而得確
      信其為真實之程度，要非不得據為被告有罪之認定。本件
      被告雖迭以前詞置辯，然本院參諸前開帳戶存摺、提款卡
      暨密碼等物品平素既均由被告所親自保管使用，倘如被告
      所辯因其男朋友必須匯入薪資至前開帳戶，遂有使用該等
      帳戶之必要云云，則被告自應妥善加以保管，以備日後查
      閱交易內容與提款之需，又豈會任意隨手放置於機車置物
      箱或皮包，且於遺失後竟全然未加聞問或即時前往警察機
      關申報遺失？從而被告前揭所辯實與常情有悖，顯係臨訟
      卸責之詞，洵無足採。
    (三)其次，金融機構帳戶存款之提領，必以擁有該帳戶存摺及
      印鑑，或以該帳戶之金融卡配合鍵入正確密碼使用為前提
      。又欲使用提款卡領取款項者，須於金融機構所設置之自
      動櫃員機上依指令操作，並輸入正確之密碼，方可順利領
      得款項，由此可見，如非帳戶所有人同意、授權而告知提
      款卡密碼等情況，單純持有提款卡之人，欲隨機輸入號碼
      而領取款項之機會，若依磁條提款卡四位密碼（每位由0
      至9 ，應有0000至9999等不同之組合，其機率為萬分之一
      ，若為晶片提款卡則機率更低）之設計，不法之人欲任意
      輸入號碼而與正確密碼互核相符者，機率微乎其微。又衡
      諸社會常情，稍有社會歷練、經驗之人，均知提款卡應與
      密碼分別保存，或者將密碼牢記心中，而無須在任何物體
      上標示或載明密碼，以免徒增帳戶遭人持提款卡併同密碼
      逕予盜領款項之風險，查本件被告學歷雖為高中肄業，惟
      對前述一般社會經驗常情亦應知之甚稔，當無逕將前開帳
      戶提款卡密碼記載於存簿或任何他人隨處可見部位之情事
      。再者，他人遺失或來路不明之帳戶，要因隨時可能經由
      失主申辦掛失而無法使用、領款，甚或有因原帳戶所有人
      另行持有補發之存摺、金融卡，即可領走該帳戶內款項之
      可能，故詐欺集團為謀確實領取詐得之款項，自無使用此
      種他人所遺失帳戶之理。從而客觀上當可合理推斷被告確
      有提供前開帳戶存摺、提款卡及密碼予某不詳成年人，嗣
      由該人再轉交予丙○○等人持向被害人等詐取財物之情無
      訛。至證人丙○○、甲○○2 人雖均到庭證稱並未直接經
      由被告交付而取得前開帳戶存摺、提款卡及密碼等語，然
      依該等證人所述各情觀之，渠等用供犯罪使用之前開帳戶
      與其他金融機構帳戶相關資料，均係由大陸地區某不詳成
      年人事前以電話指示前往貨運站所領取，因而丙○○、甲○○2 人乃始終未與開立帳戶之人當面接洽，是縱令丙○○、甲○○並非直接經由被告當面交付而取得前開帳戶資
      料，仍不得遽採為被告有利之認定。
    (四)此外，在金融機構開設帳戶、請領存摺及金融卡，係針對
      個人身分之社會信用而予以資金流通，具有強烈之屬人性
      格，而金融帳戶作為個人理財工具，申請開設並無任何特
      殊之限制，一般民眾皆得以存入最低開戶金額之方式申請
      取得，且同一人均得在不同之金融機構申請數個存款帳戶
      使用，乃眾所週知之事實，苟見有不詳人士向他人蒐集金
      融帳戶使用，自屬可疑，況且近年來社會上各式詐財手段
      迭有所聞，被告對此尚難全然諉為不知。從而被告對於擅
      將前開帳戶存摺、金融卡暨密碼交予某不詳成年人，極可
      能遭濫用於對不特定人訛詐財物，並使偵查機關不易循線
      偵查一節，應有所預見而仍為之，主觀上顯有容認前揭犯
      罪事實發生之意欲，故其確有幫助他人利用前開帳戶實施
      詐欺取財犯行之不確定故意甚明。
    (五)綜前所述，本件被告雖始終否認有何幫助詐欺犯行，然揆
      諸首揭說明，本院審酌卷載各項間接證據交互判斷，堪認
      被告確有交付前開帳戶存摺、提款卡及密碼予某不詳成年
      人，復由該人轉交予丙○○等人先後以上述方式訛詐證人
      戊○○、丁○○之情，至為明灼。另依被害人等所述遭詐
      欺過程觀之，對方均係藉由電話交談方式與渠等接洽、聯
      絡，彼此未曾謀面，且查無其他證據足資證明被告確有實
      際參與此等詐欺犯行。又依卷內諸般事證，僅堪證明被告
      乃係單純將前開帳戶交予某不詳成年人，再由丙○○等人
      持之作為受騙者匯入款項之用，核其性質，應屬詐欺取財
      構成要件以外之協助行為，應認係基於幫助之犯意而為詐
      欺構成要件以外之行為。綜上所述，被告乃本於幫助意思
      而為詐欺構成要件以外之行為，至堪認定。職是，本件事
      證明確，被告前揭犯行堪以認定，應依法論科。
  二、核被告乙○○所為，係犯刑法第30條第1 項前段、第339
      條第1 項之幫助詐欺取財既遂罪。被告僅係提供前開帳戶
      存摺、提款卡暨密碼，並未實際參與詐欺過程，是其所為
      僅屬幫助該不詳人士詐欺取財犯罪之遂行，應依刑法第30
      條第1 項前段、第2 項規定論以幫助犯，並依正犯之刑度
      減輕其刑。至被告雖幫助丙○○等人先後實施多次詐欺犯
      行，惟因僅有一次幫助行為，仍僅成立一幫助犯之罪（最
      高法院86年台上字第5680號判決採同一見解）。原審以被
      告罪證明確，因而適用刑法第339 條第1 項、第30條第2
      項、第41條第1 項前段，刑法施行法第1 條之1 ，並審酌
      被告提供前開帳戶存摺、提款卡暨密碼而幫助他人詐欺取
      財，既助長他人犯罪，增加政府查緝困難，危害交易秩序
      與社會治安，造成本案被害人等所受財產損失非微，且犯
      罪後猶不知坦承犯行等一切情狀，量處有期徒刑6 月，又
      因被告上開犯罪時間係在96年4 月24日以前，合於減刑條
      件，遂依中華民國96年罪犯減刑條例第2 條第1 項第3 款
      、第7 條規定予以減刑為有期徒刑3 月，且考量本案犯罪
      情節之輕重，及被告學歷為高中肄業、任職於服務業，經
      濟狀況小康等情，併予諭知如易科罰金、以新台幣1000元
      折算1 日之折算標準，其認事用法均無違誤，量刑亦屬妥
      適。職是，被告上訴意旨空言否認犯罪，指摘原判決認定
      事實有誤、請求改判云云，為無理由，應予駁回。
據上論結，應依刑事訴訟法第455 條之1 第1 項、第3 項、第36
8 條，判決如主文。
中　　華　　民　　國　　96　　年　　12　　月　　26　　日
                  刑事第四庭  審判長法官 唐照明
                                    法官 王參和
                                    法官 陳明呈
以上正本證明與原本無異。
不得上訴。
中　　華　　民　　國　　96　　年　　12　　月　　26　　日
　　　　　　　　　　　　　　　　　書記官 林明忠
附錄本判決論罪科刑之法條：
中華民國刑法第30條（幫助犯及其處罰）
幫助他人實行犯罪行為者，為幫助犯。雖他人不知幫助之情者，
亦同。
幫助犯之處罰，得按正犯之刑減輕之。
中華民國刑法第339條（普通詐欺罪）
意圖為自己或第三人不法之所有，以詐術使人將本人或第三人之
物交付者，處5 年以下有期徒刑、拘役或科或併科1 千元以下罰
金。
以前項方法得財產上不法之利益或使第三人得之者，亦同。
前二項之未遂犯罰之。
